【裁判字號】    97,監,24
【裁判日期】    970310
【裁判案由】    改定未成年人監護人
【裁判全文】
            臺灣士林地方法院民事裁定                
                                        97年度監字第24號
聲  請  人  郭陳阿雲
非訟代理人  吳  麒律師  
            陳哲民律師
相  對  人  黃氏金鸞
上列聲請人聲請改定未成年人監護人事件，本院裁定如下：
    主  文
聲請駁回。
聲請程序費用由聲請人負擔。
    理  由
一、本件聲請意旨略以：聲請人乙○○○係未成年人甲○○（女
    ，民國00年0 月00日生）之祖母，未成年人甲○○之父郭文
    得已於民國94年7 月2 日死亡，未成年人之母即相對人丙○
    ○○竟於94年11月7 日趁聲請人外出之際，將未成年人甲○
    ○獨留家中，直至聲請人晚間返家始發現，而相對人之後即
    音訊全無，其雖前於95年2 月19日經桃園縣政府警察局桃園
    分局尋獲，但相對人仍表示不願返家照顧未成年子女甲○○
    ，聲請人遂向鈞院聲請指定監護人，經鈞院95年度監字第54
    號裁定以聲請人即為未成年人甲○○之法定監護人為由裁定
    駁回。然相對人卻於96年初返家，向聲請人表示要繼承郭文
    得所有之財產，並向戶政事務所註銷聲請人對未成年人甲○
    ○之監護登記，惟相對人前對未成年人甲○○置之不理，顯
    未盡其之保護教養義務，現又忽然表示欲繼承郭文得之財產
    及監護未成年人甲○○，相對人恐係為財產利益，欲以未成
    年人甲○○之法定代理人身分取得全部財產之權利，且未成
    年人甲○○現有發展遲緩之問題，若交由相對人行使未成年
    人甲○○之權利義務，恐對其發展有不利之影響。再者，相
    對人在台灣並無任何親戚可支援照顧未成年人甲○○，相對
    人若需工作時，則如何照顧未成年人甲○○等皆有疑問，故
    相對人顯非適合行使對未成年人甲○○之權利義務，為此爰
    依民法第1055條第3 項規定、兒童及少年福利法第48條規定
    聲請改定聲請人為未成年人甲○○之監護人等語，並提出鈞
    院95年度監字第54號裁定、台北縣三芝鄉戶政事務所函、關
    渡醫院發展遲緩兒童評估綜合報告書、剪報資料等件為證。
二、按對於未成年子女之權利義務，除法律另有規定外，由父母
    共同行使或負擔之。父母之一方不能行使權利時，由他方行
    使之。民法第1089條第1 項定有明文。又兒童及少年福利法
    第48條第1 項、第2 項明文規定：「父母或監護人對兒童及
    少年疏於保護、照顧情節嚴重，或有第30條、第36條第1 項
    各款行為，或未禁止兒童及少年施用毒品、非法施用管制藥
    品者，兒童及少年或其最近尊親屬、主管機關、兒童及少年
    福利機構或其他利害關係人，得聲請法院宣告停止其親權或
    監護權之全部或一部，或另行選定或改定監護人；對於養父
    母，並得聲請法院宣告終止其收養關係。法院依前項規定選
    定或改定監護人時，得指定主管機關、兒童及少年福利機構
    之負責人或其他適當之人為兒童及少年之監護人，並得指定
    監護方法、命其父母、原監護人或其他扶養義務人交付子女
    、支付選定或改定監護人相當之扶養費用及報酬、命為其他
    必要處分或訂定必要事項。」，該條項關於宣告停止親權或
    監護權另行選定監護人之規定，涉及實體上權利之形成（創
    設、變更或消滅），自應依訴訟程序處理，且宣告停止親權
    之訴，為民事訴訟法第592 條所明訂，如父、母對於其未成
    年子女之親權或監護權，未經依上揭民事訴訟法所訂宣告停
    止親權訴訟程序判決停止前，其他利害關係人得逕依非訟程
    序請求改定未成年子女權利、義務之行使或負擔，將使前揭
    民事訴訟法所訂宣告停止親權訴訟形同具文，自非妥適，是
    兒童及少年福利法第48條所定「得聲請法院宣告停止其親權
    或監護權之全部或一部，或另行選定或改定監護人」，仍應
    解為依訴訟程序為之（司法院第25期司法業務研究會研究意
    見參照）。
三、經查，本件聲請人主張前開事實，固據提出本院95年度監字
    第54號裁定、台北縣三芝鄉戶政事務所函、關渡醫院兒童評
    估綜合報告書、剪報資料等件為證，惟本件未成年子女甲○
    ○為相對人與郭文得所生之女，而郭文得已於94年7 月2 日
    死亡，則依上開民法第1089條第1 項規定，對於未成年人甲
    ○○權利義務之行使及負擔，即應由生存之母即相對人任之
    。至於聲請意旨主張相對人先前離家行蹤不明，且對未成年
    人甲○○置之不理，顯有未盡保護教養義務情形，惟聲請人
    主張縱屬真正，亦僅係其得否聲請法院依法宣告停止相對人
    對未成年子女甲○○親權之全部或一部之問題，自無在未經
    訴訟程序確定剝奪相對人對未成年子女甲○○之監護權或親
    權前，得逕依非訟程序認相對人有不適任未成年子女甲○○
    監護人情形，而予改定監護人，達到實質變更或消滅相對人
    親權、監護權之理，從而，本件相對人既未經法院宣告停止
    親權或監護權，則聲請人依非訟程序請求改定未成年子女甲
    ○○權利、義務之行使或負擔由其單獨任之，即有誤會，應
    予駁回。
四、依非訟事件法第21條第2 項，民事訴訟法第95條、第78條，
    裁定如主文
中    華    民    國    97    年    3     月    10    日
                    家事法庭法  官  詹朝傑
以上正本證明與原本無異。
如對本裁定抗告，應於裁定送達後10日內向本院提出抗告狀。
中    華    民    國    97    年    3     月    10    日
                            書記官  蔡永光

司法院資訊處製作；財團法人民間司法改革基金會備份。
